【裁判字號】    98,交聲更,37
【裁判日期】    981218
【裁判案由】    違反道路交通管理處罰條例
【裁判全文】
臺灣桃園地方法院交通事件裁定        98年度交聲更字第37號
原處分機關  交通部公路總局新竹區監理所桃園監理站
異  議  人
即受處分人  甲○○
上列異議人即受處分人因違反道路交通管理處罰條例案件，對於
交通部公路總局新竹區監理所民國98年4 月22日所為之處分（原
處分案號：桃監裁字第裁52-Q00000000號），聲明異議，異議人
不服本院民國98年5 月14日所為98年度交聲字第1083號裁定，提
起抗告，經臺灣高等法院於98年7 月31日以98年度交抗字第1454
號裁定將原裁定撤銷發回本院，本院裁定如下：
    主  文
原處分撤銷。
甲○○不罰。
    理  由
一、原處分意旨略以：異議人即受處分人甲○○於民國95年6 月
    15日晚間8 時45分許，於其駕駛執照遭吊扣期間，駕駛車牌
    號碼3777 -FD號自用小客車，在臺九線131.9 公里處經警舉
    發，原處分機關乃裁處受處分人罰鍰新臺幣（下同）12,000
    元，並吊銷駕駛執照，1 年內禁考等語。
二、異議意旨略以：異議人甲○○領有職業聯結車駕駛執照，前
    因酒後騎乘機車，為警攔查製單舉發違規，經裁決機關裁處
    罰鍰，吊扣異議人領有之職業聯結車駕駛執照，然異議人當
    時係騎乘機車為警查獲舉發違規，本不應一併將異議人所有
    駕駛執照，異議人對於法定期間內得提出異議並不瞭解；現
    異議人確實駕駛3777-FD 號自用小客車在臺九線131.9 公里
    處遭警舉發，異議人並不爭執，請法官開恩，為異議人解決
    難處云云。
三、經查：
（一）查異議人前曾於95年4 月3 日晚間9 時58分許，在桃園縣
      中壢市○○街353 號前，因持汽車駕駛執照駕駛車號ALA-
      267 號重型機車，並經測得酒精濃度超過規定標準（每公
      升0.25毫克至每公升0.4 毫克），經交通部公路總局新竹
      區監理所中壢監理站於95年4 月18日以壢監裁字第裁53-D
      A0000000號違反道路交通管理事件裁決書，裁處罰鍰1萬6
      千8 百元，吊扣駕駛執照12個月，施以道安講習，異議人
      於法定期間內未提出救濟，並經交通部公路總局新竹區監
      理所中壢監理站於95年4 月20日執行吊扣異議人職業聯結
      車駕照，吊扣期間自95年4 月18日起至96年4 月17日止，
      有交通部公路總局新竹區監理所中壢監理站上開裁決書、
      送達回執聯、駕駛執照吊扣執行單等在卷可稽（見本院98
      年度交聲更字第37號卷第10至12頁）。查交通部公路總局
      新竹區監理所中壢監理站上開吊扣異議人聯結車駕駛執照
      之處分，因異議人並未於法定期間內提出救濟，乃具有形
      式的存續力，先予敘明。
（二）又異議人於95年6 月15日晚間8 時45分許，駕駛車牌號碼
      3777 -FD號自用小客車，在臺九線131.9 公里處經警舉發
      ，經原處分機關裁處受處分人罰鍰12,000元，並吊銷駕駛
      執照，1 年內禁考等情，為異議人所承認，且有宜蘭縣警
      察局舉發違反道路交通管理事件通知單、交通部公路總局
      新竹區監理所桃園監理站98年4 月22日桃監裁字第裁52-Q
      00000000號違反道路交通管理事件裁決書在卷可稽（見本
      院98年度交聲字第1083號卷第9 、10頁）。本件異議人係
      對原處分（即上開交通部公路總局新竹區監理所桃園監理
      站98年4 月22日所為桃監裁字第裁52-Q00000000號裁決書
      ）裁罰異議人於吊扣駕照期間駕車乙節聲明異議，則上開
      處分即係本院審理範圍。至原處分雖以上開「交通部公路
      總局新竹區監理所中壢監理站吊扣異議人聯結車駕駛執照
      處分」為構成要件事實之一部分，惟按「行政處分除自始
      無效外，在未經撤銷、廢止或未因其他事由而失其效力前
      ，其效力繼續存在。又有效之先前行政處分成為後行政處
      分之構成要件事實之一部分時，則該先前之行政處分因其
      存續力而產生構成要件效力。再者，當事人如以後行政處
      分為訴訟客體，而非以有效之先前行政處分為訴訟客體，
      提起行政訴訟時，則該先前行政處分之實質合法性，並非
      該受訴行政法院審理之範圍。」最高行政法院97年度判字
      第1086號判決意旨參照，參諸上開判決意旨，則交通部公
      路總局新竹區監理所中壢監理站95年4 月18日壢監裁字第
      裁53-D A0000000 號違反道路交通管理事件裁決書關於吊
      扣異議人聯結車駕駛執照之處分，實質上是否合法妥當，
      並非本件本院審理範圍。
（三）按道路交通管理處罰條例第68條業於94年12月14日修正，
      並自95年3 月1 日施行，修正前之道路交通管理處罰條例
      第68條規定：「汽車駕駛人，因違反本條例及道路交通安
      全規則之規定，受吊扣或吊銷駕駛執照處分時，吊扣或吊
      銷其持有各級車類之駕駛執照」，而修正後為：「汽車駕
      駛人，因違反本條例及道路交通安全規則之規定，受吊銷
      駕駛執照處分時，吊銷其持有各級車類之駕駛執照。」即
      將原條文中之「吊扣或」、「吊扣」等字刪除，查其修正
      過程與修正條文，立法委員認為原條文「汽車駕駛人，因
      違反本條例及道路交通安全規則之規定，受吊扣或吊銷駕
      駛執照處分時，受吊扣或吊銷其持有各級車類之駕駛執照
      」將違法或違規駕駛人所持有各級車類之駕駛執照一併吊
      扣或吊銷，失之過酷，對於人民工作與生活影響過鉅，有
      違比例原則，經與交通部協商後，乃將其中「受吊扣處分
      者，吊扣其持有各級車類之駕駛執照」部分之規定刪除，
      故依現行道路交通管理處罰條例第68條規定：「汽車駕駛
      人，因違反本條例及道路交通安全規則之規定，受吊銷駕
      駛執照處分時，吊銷其持有各級車類之駕駛執照。」則由
      該規定之反面解釋，汽車駕駛人受吊扣駕駛執照之處分時
      ，即僅能吊扣其某特定級別車類之駕駛執照，不能及於駕
      駛人之各級車類駕駛執照，觀諸上開規定修正理由，此亦
      係當然解釋。再者，關於駕駛執照吊扣期間駕駛小型車或
      機器腳踏車，除依道路交通處罰條例第21條第1 項罰鍰，
      處6 千元以上1 萬2 千元以下罰鍰外，並尚分別依同條例
      第21條第4 項、第67條第3 項規定吊銷其駕駛執照，且1
      年內不得考領駕駛執照，而再依同條例第68條規定：「受
      吊銷駕駛執照處分時，吊銷其持有各級車類之駕駛執照。
      」對人民工作及生活甚鉅，故解釋上更應認汽車駕駛人受
      吊扣駕駛執照之處分時，即僅能吊扣其某特定級別車類之
      駕駛執照，不能及於駕駛人之各級車類駕駛執照，否則若
      僅因道路交通主管機關對於汽車駕駛執照之管理，採取單
      照原則，致雖未發給駕駛人較低等級之駕駛執照，逕認駕
      駛人較高等級之駕駛執照經吊扣，即均剝奪駕駛人駕駛所
      有較低等級車輛之權利，甚且於駕駛人較高等級之駕駛執
      照經吊扣期間內，若駕駛較低等級車輛者，即認屬「駕駛
      執照吊扣期間駕車」之違規行為，一概吊銷其持有各級車
      類之駕駛執照，顯然失之過酷，對於人民工作與生活影響
      過鉅，有違比例原則。因此，本件異議人所持有聯結車駕
      駛執照，雖經上開交通部公路總局新竹區監理所中壢監理
      站吊扣，姑不論該處分實質上是否合法妥當，縱依該處分
      內容，異議人所遭吊扣者，亦僅限於其聯結車駕駛執照，
      不及於其較低等級之駕駛執照。
（四）按汽車駕駛人取得高一級車類之駕駛資格者，應換發駕駛
      執照，並准其駕駛較低級車類之車輛，已領有聯結車駕駛
      執照者，得駕駛大客車、大貨車、代用大客車、大客貨兩
      用車、曳引車、小型車、輕型機器腳踏車，道路交通安全
      規則第61條第1 項第1 款定有明文。基上，汽車駕駛人取
      得較高級車類之駕駛資格，即取得較低級車類之駕駛資格
      。從而，該較高級車類之駕駛執照，既為駕駛該較高級車
      類之許可憑證，亦為駕駛較低級車類之許可憑證，亦即，
      該較高級車類之駕駛執照許可駕駛車類之範圍同時包含較
      低級車類。本件異議人所持有之駕駛執照為職業聯結車駕
      駛執照，係於84年5 月3 日取得普通小型車駕駛執照，再
      於85年9 月17日取得普通大貨車駕駛執照，又於86年11月
      18日取得職業大貨車駕駛執照，復於93年4 月26日換發職
      業聯結車駕駛執照，此有異議人之汽車駕照基本資料1 份
      附卷可憑。本件因道路交通主管機關對於汽車駕駛執照之
      管理，採取單照原則，於異議人取得高一級車類之駕駛資
      格者，即辦理換發駕駛執照，並准其駕駛較低級車類之車
      輛，致異議人於取得較高級車類之駕駛執照後，即未持有
      較低等級之駕駛執照，然異議人原即依序取得普通小型車
      、普通大貨車、職業大貨車及職業聯結車等各級車輛駕駛
      執照，縱異議人於職業聯結車駕駛執照經吊扣期間內，駕
      駛普通小型車，然異議人駕駛普通小型車行為，究與處罰
      條例第21條第1 項所規定之「未領用駕駛執照駕駛小型車
      」有別，自亦不得依該規定處罰之，一併敘明。
（五）至道路交通主管機關對於汽車駕駛執照之管理，因採取一
      照原則，未發給駕駛人較低等級之駕駛執照，惟此乃屬駕
      駛執照管理所衍生之執行問題，應由道路交通主管機關本
      於職權，在執行層面妥適克服（臺灣高等法院暨所屬法院
      98年法律座談會刑事類提案第23號研討結果亦可參照），
      一併敘明。
四、揆諸前揭說明，本件異議人所持有聯結車駕駛執照，雖經上
    開交通部公路總局新竹區監理所中壢監理站吊扣，然依該處
    分內容，異議人所遭吊扣者，亦僅限於其聯結車駕駛執照，
    不及於其較低等級之駕駛執照，故異議人於其聯結車駕駛執
    照遭吊扣期間內，雖駕駛車牌號碼3777-FD 號自用小客車，
    亦非「駕駛執照吊扣期間駕駛小型車」之違規行為，原處分
    機關遽對異議人為前開裁決，即難認為允當，應認異議人之
    異議為有理由，自應由本院將原處分撤銷，改諭知受處分人
    不罰，以資適法。
據上論結，應依道路交通案件處理辦法第20條前段，裁定如主文
。
中    華    民    國    98    年    12    月    18    日
                  刑事第一庭    法  官  鄭吉雄
以上正本證明與原本無異。
如不服本裁定，應於裁定送達後5 日內向本院提出抗告狀。
                                書記官  劉宗源
中    華    民    國    98    年    12    月    18    日


司法院資訊處製作；財團法人民間司法改革基金會備份。
